臺灣高等法院刑事判決　　　　　　　　　九十年度上更(二)字第一三三號
　　上　訴　人
　　即　被　告　丁○○
右上訴人，因侵占案件，不服台灣台北地方法院，八十四年度訴字第二二八七號，中
華民國八十五年八月十四日第一審判決（起訴案號：台灣台北地方法院檢察署八十四
年度偵字第一四六二四號）提起上訴，經判決後，由最高法院第二次發回更審，本院
判決如左：
    主  文
原判決關於丁○○業務侵占暨定執行刑部分均撤銷。
丁○○連續意圖為自己不法之所有，而侵占對於業務上所持有之物，處有期徒刑捌月
。
    事  實
一、緣宜盟營造有限公司（負責人丙○○，以下稱宜盟公司）承包台灣省交通處公路
    局第一區工程處（以下簡稱公路局第一區工程處）位於台北縣一０六線平溪鄉○○○○○段白鶯橋拓寬改建之工程，嗣轉包與亞新營造有限公司（負責人甲○○
    ，以下稱亞新公司），亞新公司再轉包與乙○○，丁○○則為中間聯絡人，並負
    責文件之收發及財務之管理，二人均係從事業務之人，明知宜盟公司丙○○交與
    甲○○、甲○○交與乙○○保管之宜盟公司印章暨負責人丙○○印章，係作為工
    地收發文件及領取材料之用，不得用以簽發本票，竟基於意圖供行使之用之犯意
    聯絡，並基於概括之犯意，於民國八十三年間，乙○○將其保管之前開印章交予
    丁○○，由丁○○在台北縣平溪鄉前開工程工地，連續盜用宜盟公司之公司印章
    暨丙○○印章，簽發如附表所示之本票四紙，並分別交付與受款人而持以行使，
    足生損害於宜盟公司暨丙○○（乙○○、丁○○此部分犯行，業經本院前審判刑
    確定）；丁○○又另行起意，明知丙○○、甲○○僅委託其向公路局第一區工程
    處申辦領取工程款之手續，再由台灣省集中支付處將工程款逕撥宜盟公司或由公
    路局第一區工程處開具劃線支票郵寄宜盟公司或將劃線支票直接匯入宜盟公司設
    於台灣銀行花蓮分行第000000000000號帳戶，並未委託其直接向公
    路局第一區工程處領取工程款，竟意圖為自己不法之所有，並基於概括之犯意，
    先於八十三年二月八日，在台北縣樹林市○○路二一二號，盜用宜盟公司之公司
    章暨丙○○印章，蓋在支出傳票上，向公路局第一區工程處領取第十一期工程款
    新台幣（下同）三十六萬一千六百元後，復於八十三年二月十七日以相同手法領
    取第十二期工程款五十八萬八千元，及管道工程第一期款二十二萬九千元。先後
    共計一百十七萬八千六百元後，竟未交予宜盟公司而將其業務上持有之前述款項
    悉數侵占入己，致生損害於宜盟公司及亞新公司。
二、案經被害人宜盟公司訴請台灣台北地方法院檢察署偵查起訴。
    理    由
一、前揭犯罪事實，訊據上訴人即被告丁○○矢口否認有何侵占犯行，辯稱伊是受甲○○委託幫託寫文件及負責聯絡事項，甲○○將印章及資料交予伊委託伊辦理該
    工程向公路局第一區工程處領取工程款之事，伊於八十三年二月間所領取之一百
    十七萬八千六百元未按照以往之程序辦理，係因年關已近，急於支付工資及應付
    廠商之款項所致，並未侵占該款項云云。查有關本件工程款之支付，係由台灣省
    交通處公路局第一區工程處按經費籌措來源分為由台灣省集中支付處支付庫款及
    地方縣市政府繳交該處的地方配合款支付兩項，其支付方式屬省集中支付庫款部
    分由該處開掣支付憑證向省集中支付處請款直接撥付廠商，屬地方配合款部分，
    則由該處開具劃線支票直接郵寄廠商或匯撥廠商之銀行帳戶或廠商逕行至該處具
    領等不同付款方式辦理，本件第一期至第三期工程款由省集中支付處逕撥宜盟公
    司，第四期由公路局第一區工程處開具劃線支票郵寄宜盟公司，第五期至第十期
    款及第十三期至第十五期款由公路局第一區工程處開具劃線支票匯入宜盟公司指
    定之銀行帳戶，第十一期及第十二期則係由「承包商」逕至該處出納領取，並於
    支付憑證背面加蓋公司章及負責人印章等情，業據公路局第一區工程處函覆甚明
    。被告領取前開工程款並有公路局第一區工程處函、工程合約暨詳細價目表、合
    約書、營繕工程結算驗收證明書、記帳單、工程估驗計算表、支出傳票、統一發
    票等資料附卷可稽。被告丁○○雖堅稱其所領取之款項未按照以往之程序辦理，
    係因年關已近，急於支付工資及應付廠商之款項所致，並未侵占該款項云云。而
    證人黃發金、洪兩松、蔡啟明、李阿仁於本院前審亦均證稱曾受領丁○○發放之
    工資、材料費及運費等，被告丁○○於本院審理時並提出發放工資及材料費之記
    帳明細。惟查證人李俊德於本院前審證稱：丁○○所支領之錢已超過，伊根本未
    欠工地錢，丁○○所言不實等語（見本院八十六年三月六日訊問筆錄）。甲○○
    於本院調查時陳稱其公司將工程轉包給乙○○，被告是公路局的人所以沒有出名
    ，被告領走工程款我們都不知道，被告沒有說就將工程款領走，我們並未同意被
    告領款，我們是用宜盟公司的名義包工程，宜盟公司已拿走管理費及稅金，宜盟
    公司當然沒有損失，損失是我們這邊等語。被告領款後確有支付工資及材料費、
    運費等，應可認定，惟查被告及乙○○僅係甲○○經營之亞新公司之下包，亞新
    公司下包間工程款有價差存在，被告丁○○未經甲○○同意私下領取前開工程款
    ，復未與甲○○結算，而將工程款全數歸已任意支配，何能謂其無侵占之犯意？
    其所辯解因年關將至將款項支付工資等縱然屬實，亦無解其侵占犯行之成立。本
    件事證明確，應予依法論科。
二、查被告盜用宜盟公司印章盜領工程款，顯足生損害於宜盟公司及亞新公司，核被
    告丁○○所為，係犯刑法第二百十七條第二項之盜用印章罪，及第三百三十六條
    第二項之業務侵占罪。被告先後多次盜用印章及多次業務侵占之犯行，均時間緊
    接，罪名與構成要件相同，顯係基於概括犯意而為，應各依連續犯規定論以一罪
    。被告所犯二罪間、具有方法，結果之牽連關係，為牽連犯，應依刑法第五十五
    條之規定從一重業務侵占罪處斷。公訴人未起訴盜用印章罪，惟此部分與前開業
    務侵占罪間具有裁判上一罪之關係，本院自得一併審理，附此說明。
三、原審就此部分因而予以論罪科刑，固非無見。查原判決雖認定被告係連續犯，惟
    未於事實欄敘明被告何時分別盜蓋印章向公路局第一區工程處領款，尚非允洽。
    被告上訴否認此部分犯罪，指摘原判決此部分不當，雖無理由。惟原判決此部分
    既有可議，自應由本院連同定執行刑部分予以撤銷改判。爰審酌被告犯罪之動機
    、目的、犯罪所生危害及犯後態度等一切情狀，量處有期徒刑捌月。
據上論斷，應依刑事訴訟法第三百六十九條第一項前段、第三百六十四條、第二百九
十九條第一項前段，刑法第五十六條、第五十五條、第二百十七條第二項、第三百三
十六條第二項，罰金罰鍰提高標準條例第一條前段，判決如主文。
本案經檢察官覃正祥到庭執行職務。
中      華      民      國    九十一    年     七       月    十九      日
                              臺灣高等法院刑事第四庭
                                  審判長法  官    蔡  永  昌
                                        法  官    蔡  光  治
                                        法  官    陳  榮和
右正本證明與原本無異。
如不服本判決應於收受送達後十日內向本院提出上訴書狀，其未敘述上訴之理由者並
得於提起上訴後十日內向本院補提理由書（均須按他造當事人之人數附繕本）。
                                        書記官    劉  麗  芬
中      華      民      國    九十一    年     七       月    二十三    日
附錄：本案論罪科刑法條全文
刑法第三百三十六條第二項
對於業務上所持有之物，犯前條第一項之罪者，處六月以上五年以下有期徒刑，得併
科三千元以下罰金。
